【裁判字號】    95,上易,500
【裁判日期】    950928
【裁判案由】    詐欺
【裁判全文】
臺灣高等法院高雄分院刑事判決         95年度上易字第500號
上  訴  人  臺灣高雄地方法院檢察署檢察官
被      告  甲○○
上列上訴人因被告詐欺案件，不服臺灣高雄地方法院94年度易緝
字第66號中華民國95年5月30日第一審判決（起訴案號：臺灣高
雄地方法院檢察署88年度偵續字第44號），提起上訴，本院判決
如下：
    主  文
上訴駁回。
    理  由
一、本案經本院審理結果，認第一審判決對被告甲○○為無罪之
    諭知，核無不當，應予維持，並引用第一審判決書記載之證
    據及理由（如附件）。
二、檢察官上訴意旨以：被告甲○○之子邱正義（已歿），於本
    件日仔會召會時有假釋出監，若無被告參與，會員應不會參
    加該會，且被告參與招會及收取會款，應係與邱正義共犯本
    件詐欺等語。
三、惟查本件公訴意旨係以：被告甲○○係邱正義（因涉犯常業
    詐欺案件，另經原審以民國88年度易字第157 號判決判處有
    期徒刑3 年6 月確定。已於93年8 月1 日死亡）之父，明知
    邱正義已陷於經濟困難，為達邱正義詐欺取財之目的，竟與
    邱正義共同基於詐欺之犯意聯絡，意圖為邱正義不法之所有
    ，向告訴人吳振福（已於90年8 月16日去世）表示：如邱正
    義「日仔會」日後有所差錯，願負全責等語，致告訴人吳振
    福陷於錯誤，加入邱正義為會首之互助會，嗣邱正義旋即宣
    告倒會，告訴人吳振福始知受騙等情。因認被告涉犯刑法第
    339 條第1 項詐欺罪等語。按被告是否與邱正義共犯詐欺？
    自應審酌被告於向吳振福招會時，是否與邱正義有詐欺之犯
    意聯絡以為論斷。按本件案外人邱正義於86年間招集本件「
    日仔會」之初尚無詐欺之意圖，業經原判決論斷詳確可採（
    理由詳見原審判決書第6 頁第16行以下至第7 頁第18行），
    被告自無於向吳振福招會時即與邱正義共同意圖詐財之可能
    。又被告於84年10月11日假釋出監，固有臺灣高等法院告前
    案紀錄表1 份可憑（見原審卷第48頁），惟告訴人所參加之
    「日仔會」均在86年8 月之後，而當時邱正義有正當職業（
    駕駛貨車為業），故邱正義招集「日仔會」與其曾犯罪假釋
    無關。又邱正義經營「日仔會」之目的係欲賺取每組每會得
    標人支付之2,000 元手續費，其召募「日仔會」，如正常經
    營確可獲利，被告為其父親，縱有向吳振福保證如邱正義召
    募之「日仔會」日後有何差錯，其願負全責，幫助招會、開
    標或收取會款等事宜，於邱正義於招集「日仔會」之初無詐
    欺犯意之下，被告所為上開保證，亦屬民事糾葛，當不得因
    而推認被告必與邱正義有詐欺之共同犯意聯絡，此外，本件
    「日仔會」會員是否因信任被告而願意參加邱正義之會，要
    屬會員自主性之判斷非被告所得左右或決定，與被告主觀上
    是否與邱正義共同意圖以召募此會詐取會員財物亦無邏輯上
    之必然關係，自不得據此推認被告與邱正義有何共同詐欺之
    犯意聯絡。上訴意旨仍執前詞，指摘原判決不當，為無理由
    ，應予駁回。
據上論結，應依刑事訴訟法第368條、第373條，判決如主文。
本案經檢察官林應華到庭執行職務。
中    華    民    國    95    年    9     月    28    日
                  刑事第八庭審判長法  官  李炫德
                                  法  官  李淑惠
                                  法  官  蔡國
以上正本證明與原本無異。
不得上訴。
中    華    民    國    95    年    9     月    28    日
                                  書記官  顏惠華
附件：
臺灣高雄地方法院刑事判決              94年度易緝字第66號
公  訴  人  臺灣高雄地方法院檢察署檢察官
被      告  甲○○
上列被告因詐欺案件，經檢察官提起公訴（88年度偵續字第44號
），本院判決如下：
    主  文
甲○○無罪。
    事  實
一、公訴意旨略以：被告甲○○係邱正義（因涉犯常業詐欺案件
    ，另經本院以民國88年度易字第157 號判決判處有期徒刑3
    年6 月確定。已於93年8 月1 日死亡）之父，明知邱正義已
    陷於經濟困難，為達邱正義詐欺取財之目的，竟與邱正義共
    同基於詐欺之犯意聯絡，意圖為邱正義不法之所有，向告訴
    人吳振福（已於90年8 月16日去世）表示：如邱正義「日仔
    會」日後有所差錯，願負全責等語，致告訴人吳振福陷於錯
    誤，加入邱正義為會首之互助會，嗣邱正義旋即宣告倒會，
    告訴人吳振福始知受騙等情。因認被告涉犯刑法第339 條第
    1 項之詐欺取財罪嫌等語。
二、按犯罪事實應依證據認定之，無證據不得認定犯罪事實；不
    能證明被告犯罪者，應諭知無罪之判決，刑事訴訟法第154
    條第2 項及第301 條第1 項分別定有明文。次按認定不利於
    被告之事實，須依積極證據，苟積極證據不足為不利於被告
    事實之認定時，即應為有利於被告之認定，更不必有何有利
    之證據；又事實之認定，應憑證據，如未能發現相當證據，
    或證據不足以證明，自不能以推測或擬制之方法，以為裁判
    基礎；而刑事訴訟法上所謂認定犯罪事實之積極證據，係指
    適合於被告犯罪事實之認定之積極證據而言，雖不以直接證
    據為限，間接證據亦包括在內；然而無論直接或間接證據，
    其為訴訟上之證明，須於通常一般之人均不致有所懷疑，而
    得確信其為真實之程度者，始得據為有罪之認定，倘其證明
    尚未達到此一程度，而有合理之懷疑存在時，致使無從形成
    有罪之確信，根據「罪證有疑，利於被告」之證據法則，即
    不得遽為不利被告之認定（最高法院30年度上字第816 號、
    29年度上字第3105號、40年度台上字第86號及76年度台上字
    第4986號判例意旨參照）。
三、證據能力部分：
    本判決所引用之證據資料（詳後引證據），其中傳聞證據部
    分，縱無刑事訴訟法第159 條之1 至第159 條之4 或其他規
    定之傳聞證據例外情形，亦因被告、檢察官或同意可作為證
    據使用，或未聲明異議，依刑事訴訟法第159 條之5 第1項
    、第2 項之規定，本院審酌該證據作成之情況，認為適當，
    應得為證據。
四、公訴人認被告涉犯詐欺取財罪嫌，無非係以：被告、邱正
    義共同主持日仔會開標、收取會款及發給得標會款之事實，
    已據告訴人吳振福、證人莊裕惠、李春江及蘇阿換（起訴書
    誤載為蘇河換）證陳明確。邱正義於86年1 月間起，以開
    貨車為生，每月收入約新臺幣（下同）3 萬餘元，則以邱正
    義當時之經濟狀況，實不以負擔每日6 組日仔會之會款（每
    組2,000 元，每日計12,000元，每月30日計32萬元），顯見
    邱正義招募日仔會之初，即有詐欺取財之犯意。而被告身為
    邱正義之父，且參與日仔會之經營，應知邱正義招募日仔會
    時，經濟狀況已陷於困難，竟掩飾上開情形，向告訴人吳振
    福保證日仔會無問題，致告訴人吳振福陷於錯誤而入會，應
    有詐欺之犯行等情，資為論罪依據。訊據被告堅決否認有何
    詐欺取財犯行，辯稱：日仔會會首係邱正義，約50天1 期，
    到期後，會員會主要要求續會，前後持續約1 年。剛起會時
    ，曾幫邱正義登記會員姓名，嗣因年紀大了，就未繼續參與
    此事。伊未主持日仔會開標、收取會款，亦未保證倒會時要
    負責等語。經查：
  (一)告訴人吳振福以自己名義（「振福」或「振福伯」），或以
    「林小姐」名義，分別參加「邱先生」擔任會首之日仔會計
    8 會。各日仔會情形詳如下述：(1)第2 組日仔會（會單載第
    2 組）會期自86年8 月22日起至86年10月12日止，告訴人吳
    振福各以「振福伯」、「林小姐」名義參加1 會（即會單序
    號01號、32號）；(2)第3 組日仔會（會單載第3 組）會期自
    86年8 月28日起至86年10月18日止，告訴人吳振福以「振福
    伯」名義參加1 會（即會單序號08號）；(3)第4 組日仔會（
    會單載第4 組）會期自86年9 月5 日起至86年10月26日止，
    告訴人吳振福以「振福伯」、「林小姐」名義各參加1 會（
    即會單序號18號、19號）；(4)第5 組日仔會（會單載第5 組
    ）會期自86年9 月13日起至86年11月3 日止，告訴人吳振福
    以「振福伯」名義參加1 會（即會單序號07號）；(5)第6 組
    日仔會（會單載第6 組）會期自86年9 月27日起至86年11月
    17日止，告訴人吳振福以「振福」名義參加1 會（即會單序
    號15號）；(6)不詳組別日仔會（會單於會期結束後，即由會
    首取回，卷內無該日仔會會單）會期自86年8 月間某日起至
    86年10月初某日，告訴人吳振福以「振福伯」名義參加1 會
    。又上開日仔會每組均為52會，係採外標制，每會會款均為
    2,000 元，最低底標為200 元，活會會員每會每日須繳2,00
    0 元，死會會員每會每日須繳2,000 元及標息，各組日仔會
    均於每日13時20分許，在高雄市○鎮區○○路139 巷1 號開
    標之事實。業據告訴人吳振福於警詢及本院另案調查中陳述
    明確（詳警卷第8 頁至第9 頁：本院88年度易字第157 號卷
    卷(一)第29頁正面倒數第1 行至第29頁背面第1 行、第27頁背
    面第5 行至第10行），復有各組會單附卷可參（附於偵續卷
    第55頁之證物袋內）。是此部分之事實，堪以認定。
  (二)被告是否為日仔會會首？有無參與經營日仔會？
    關於前開日仔會之運作情形，(1)證人吳振福於本院另案調查
    中陳稱：日仔會原係被告經營，信用很好，都不會拖累他人
    ，後來邱正義假釋後，被告才要邱正義專心從事日仔會，伊
    透過他人介紹，並經由被告保證，參加8 會等語（詳本院88
    年度易字第157 號案卷卷(一)第29頁正面倒數第3 行以下、第
    29頁背面第1 行至第2 行）。(2)證人即會員莊裕惠於本院審
    理中證陳：被告負責招攬會員，且向其招攬時，並未提及邱
    正義，故認為被告係會首，原則上將會款交予邱正義，邱正
    義不在時，才交予被告。開標時，被告、邱正義均在場等語
    （詳本院易緝卷第107 頁第12行至第20行、第109 頁第10行
    至第13行）。(3)證人即會員李春江於本院審理中證陳：日仔
    會最先係由被告招攬，一直續會，後來被告介紹邱正義。開
    標時，一開始由被告主持開標，後來被告、邱正義有時共同
    主持開標，有時沒有；一開始由被告收款，後來由邱正義收
    款，之前很順利，但是到邱正義才倒會等語（詳本院易緝卷
    第111 頁第2 行第15行）。(4)證人即原前鎮區瑞南里里長張
    木春於偵查中證陳：伊太太亦曾跟會，很多人係看被告面子
    跟會，因為當初係被告在經營，後來交予邱正義經營（詳偵
    續卷第27頁背面倒數第3 行至第28頁正面第1 行）。(5)證人
    即會員李春枝於偵查中證稱：伊到後面才跟會，但聽說一開
    始係被告招會等語（詳偵續卷第39頁背面第1 行至第2 行）
    。(6)證人即會員蘇阿換於偵查及本院另案調查中證陳：會一
    開始係被告招募，後來由邱正義收款時，伊曾詢問被告，被
    告表示他老了，由邱正義收款，保證沒問題：好幾年前就跟
    被告的會，後來被告、邱正義一起跟會，就跟邱正義的會（
    詳偵續卷第39頁背面第3 行至第7 行；本院88年度易字第15
    7 號卷第84頁正面倒數第1 行至背面第2 行）。(7)證人即會
    員朱顏怨於本院另案調查中證述：之前跟被告的會，均有拿
    到會錢，後來由被告招會，邱正義出面收會錢，邱正義表示
    係代被告收會錢等語（詳本院88年度易字第157 號卷卷(一)第
    142 頁背面倒數第1 行至第143 頁正面第3 行）。(8)證人即
    會員吳秋菊於本院另案調查中證陳：伊跟被告的會，但收款
    人係邱正義等語（詳本院88年度易字第157 號卷卷(一)第143
    頁背面第4 行至第6 行）。(9)證人即會員卓麗珠於本院另案
    調查中證陳：是跟被告的會，被告、被告女兒及邱正義有輪
    流收取會款，有時被告、邱正義在現場主持開標（詳本院88
    年度易字第157 號卷卷(一)第144 頁正面第5 行至第6 行、倒
    數第4 行至第144 頁背面第1 行）。綜上各證人證詞以觀，
    並參以依告訴人吳振福提出之會單（含日仔會、月會），其
    中第2 組至第6 組日仔會部分，會首雖僅記載「邱先生」，
    而非邱正義，但於前開日仔會會期前，邱正義曾招募月會，
    會期自86年5 月20日至88年5 月30日，該會單所載聯絡電話
    、開會地點（電話），均核與前開第2 組至第6 組日仔會會
    單記載相同等情。本院認被告之前雖曾招募日仔會，但自邱
    正義假釋出獄後，有感於年紀頗大，且為使邱正義有固定之
    正當工作，乃將日仔會交由邱正義處理，由邱正義擔任會首
    ，並由邱正義負責收取會款。又因邱正義與其他日仔會會員
    不熟，被告乃於日仔會續會時，除向原有會員招募外，並於
    會期中，如遇邱正義不在時，曾代邱正義收取會款，有時並
    曾與邱正義共同主持開標，方致某些會員誤認會首仍係被告
    ，而非邱正義。是就實際情形而論，前開日仔會之會首應為
    邱正義，被告雖曾代為招募會員、向會員收取會款及曾主持
    開標，但應係基於輔助邱正義之性質，目的無非係希望邱正
    義經營日仔會能上軌道。故被告雖曾參與上開日仔會，但應
    非會首，亦非與邱正義共同擔任會首，共同經營日仔會甚明
    。
  (三)公訴人以告訴人吳振福稱：因在被告保證下，且被告表示他
    有財產，故才參加前開日仔會等語，乃認被告涉有詐欺取財
    犯行。惟本院審酌：
  上開日仔會係由會員投標、繳納會款，會首並不參與投標，
    亦未加入成為會員，會首僅於每日會員得標後，每組向得標
    會員收取手續費2,000 元，6 組計收取1,2000元等情，業據
    告訴人、邱正義及證人吳秋菊分別於警詢、本院調查、本院
    另案調查中陳述明確（詳警卷第2 頁背面第5 行至第9 行；
    本院易字卷第17頁背面倒數第3 行；本院88年度易字第157
    號卷卷(一)第143 頁背面倒數第6 行至倒數第5 行）。準此而
    論，邱正義雖擔任上開日仔會會首，但實際上僅單純主持開
    標、收取會款及向得標會員支付會款，並未加入該日仔會，
    故無須支付每日會款1,2000元，反而係每日可獲取12,000元
    之手續費。是公訴人以邱正義於86年1 月間起，從事開貨車
    為生，每月收入約3 萬餘元，則依邱正義當時之經濟狀況，
    實不以負擔每日6 組日仔會之會款（每組2,000 元，每日計
    12,000元，每月30日計32萬元）為由，認邱正義招募日仔會
    之初，即有詐欺取財之犯意，容有誤會。
  因邱正義係於86年10月9 日宣告止會（詳邱正義於警詢中之
    陳述，參警卷第2 頁背面第7 行），是前開第2 組至第6 組
    之日仔會，應係分別於49會、第43會、第35會、第27會、第
    13會時止會（即止會前，已分別進行48會、42會、34會、26
    會、12會），有前開日仔會會單附卷足憑。又邱正義涉犯常
    業詐欺一案，另經本院以88年度易字第157 號判決判處有期
    徒刑3 年6 月確定，而依前開確定判決所認定之犯罪事實，
    前開第2 組至第6 組日仔會，邱正義分別各冒標6 會、12會
    、7 會、8 會、4 會等情，業經本院依職權調取前開案卷核
    閱屬實，並有該判決書附卷可參（詳本院易緝卷第91頁至第
    95頁）。經扣除冒標會數，可知第2 組至第6 組日仔會，應
    有42會、30會、28會、18會、8 會，係由會員實際參與投標
    ，實際得標會數均占已進行會數半數以上。公訴人認告訴人
    吳振福加入日仔會後，邱正義旋宣告止會，亦有誤會【至不
    詳組別日仔會部分，依告訴人吳振福於本院另案調查中之陳
    述，可知該會於86年10月初結束，約有15會冒標（詳88年度
    易字第157 號卷卷(一)第29頁背面第2 行第4 行）。顯見實際
    得標會數約有37會（即57會-15 會），亦占已進行會數半數
    以上】。
  綜上，由於邱正義並非日仔會會員，故無須每日負擔12,000
    元之會費，是邱正義當時經濟能力如何，與是否有詐欺取財
    之犯意，即無絕對必然之關連性。況邱正義經營日仔會之目
    的係欲賺取每組每會2, 000元之手續費，則該日仔會經營時
    間愈久，邱正義可向得標會員收取之手續費將愈多。因該手
    續費係會員實際得標後，由得標會員支付予邱正義，是在邱
    正義希望日仔會確實有多數會員得標，其可長久藉此收取手
    續費之心態下，能否謂邱正義於經營日仔會之初，即存有詐
    欺取財之犯意，已非無疑。再者，邱正義雖有冒標日仔會之
    情形，但冒標會數僅占少數，多數日仔會均有會員實際參與
    投標後，由邱正義交付會款，如邱正義於日仔會招募之初，
    即存有詐欺取財之犯意，早在日仔會成立後不久，即可捲款
    潛逃，又何須持續經營，益徵邱正義於經營日仔會之初，應
    無詐欺取財之犯意。公訴人認被告身為邱正義之父，且參與
    日仔會之經營，應知邱正義招募日仔會時，經濟狀況已陷於
    困難，竟掩飾上開情形，向告訴人吳振福保證日仔會無問題
    ，致告訴人吳振福陷於錯誤而入會，應有詐欺之犯行，即有
    誤會。此外，復查無其他積極證據足資證明被告有公訴人所
    指之犯行，不能證明被告犯罪，依法應為無罪判決之諭知。
五、在檢察官僅就「告訴人吳振福陷於錯誤，而加入邱正義為會
    首之互助會，嗣邱正義旋即宣告倒會」等犯罪事實，提起公
    訴之前提下，本件既經判決無罪，則移送併案審理部分【88
    年度偵字第13506 號（即告訴人李春江、李美枝、蘇阿換及
    卓麗珠遭被告詐欺取財情形）、88年度偵字第14856 號（即
    告訴人劉余鶴遭被告詐欺取財部分）】及被告是否與邱正義
    共同冒標日仔會，向會員詐取會款部分，即與本案並無裁判
    上一罪關係，自不在本院併予審理之範圍內，自應退由檢察
    官另行偵處，附此敘明。
據上論斷，應依刑事訴訟法第301 條第1 項前段，判決如主文。
中    華    民    國    95    年    5     月    30    日
                  刑事第一庭    審判長法  官 陳明富
                                      法  官 陳宛榆
                                      法  官 方百正
以上正本證明與原本無異。
如不服本判決，應於收受送達後10日內向本院提出上訴書狀。
中    華    民    國    95    年    5     月    30    日
                                      書記官 郭素蓉


司法院資訊處製作；財團法人民間司法改革基金會備份。
